【裁判字號】    97,家訴,52
【裁判日期】    970717
【裁判案由】    確認婚姻關係不成立
【裁判全文】
臺灣桃園地方法院民事判決              97年度家訴字第52號
原      告  乙○○
被      告  甲○○
上列當事人間請求確認婚姻關係不成立事件，本院於民國97年7
月3 日言詞辯論終結，判決如下：
    主      文
確認原告與被告間之婚姻關係不成立。
訴訟費用由被告負擔。
    事實及理由
一、本件原告起訴主張：兩造因育有非婚生兒子要報戶口，遂於
    戶政機關登記民國81年3 月11日結婚，實則並未舉行任何公
    開結婚儀式，結婚證書上主婚人、結婚人、證婚人、介紹人
    欄均為伊私下請朋友簽署，無非在公開場合，亦未舉行公開
    儀式，故兩造間之婚姻並不具備法定要件而不成立，故請求
    確認兩造間之婚姻關係不成立等語。並聲明：如主文所示。
二、被告則以：同意原告之請求，兩造確實沒有公開結婚儀式，
              結婚登記完全由原告自行辦理，伊完全不清楚等
              語。
三、經查：
（一）按「確認法律關係之訴，非原告有即受確認判決之法律上
      利益者，不得提起之；確認證書真偽或為法律關係基礎事
      實存否之訴，亦同」、「前項確認法律關係基礎事實存否
      之訴，以原告不能提起他訴訟者為限」，民事訴訟法247
      條第1 項、第2 項分別定有明文。又此所謂「即受確認判
      決之法律上利益」者，係指法律關係之存否不明確，原告
      主觀上認其在法律上之地位有不安之狀態存在，而且此種
      不安之狀態，能以確認判決將之除去之者。若縱經法院判
      決確認，亦不能除去其不安之狀態者，即難認有即受確認
      判決之法律上利益。本件原告主張其與被告間之婚姻關係
      不成立，該項法律關係之存否不明確，致原告在私法上之
      地位有不安之狀態或受侵害之危險，原告依法提起本件確
      認訴訟，應認有即受確認判決之法律上利益，核先敘明。
（二）原告主張兩造係以日期為83年3 月11日之結婚證書，逕向
      桃園縣八德市戶政事務所申辦結婚登記，惟並無踐行結婚
      法律要件之公開儀式之事實，業據原告提出戶籍謄本、結
      婚證書在卷可佐，而證人即結婚證書上所載主婚人為原告
      父親連雙和，經提示結婚證書後則當庭證述：「不是我簽
      名的，兩造沒有公開之結婚儀式，如何嫁過去伊都不清楚
      ．．沒有主持他們之結婚儀式」等語，而兩造對證人所述
      均表示沒有意見，堪認原告主張為真正。
（三）按民事訴訟法第568 條第1 項所定婚姻無效之訴與確認婚
      姻成立或不成立之訴，兩者不同，所謂確認婚姻不成立之
      訴，係主張無結婚之事實，而有婚姻之形式；至於婚姻無
      效之訴，則係主張有結婚之事實，而其行為無效而言。次
      按「結婚不具備公開儀式及二人以上之證人者，無效」，
      民法第988 條第1 款定有明文。我國民法雖無婚姻不成立
      之規定，同法第73條對不具法律特別成立要件者，亦規定
      為「無效」，未明確劃分「無效」與「不成立」之區別，
      但理論上法律行為必須成立後，才有是否無效之問題。民
      事訴訟法第568 條第1 項亦規定得提起確認婚姻不成立之
      訴，本件兩造既無舉行公開結婚儀式之事實，實質上該婚
      姻未備法定方式，根本無結婚之行為，欠缺法律行為之特
      定成立要件，兩造前開婚姻應為不成立甚明。綜上所述，
      原告提起本件訴訟，請求確認兩造間前開之婚姻關係不成
      立，為有理由，應予准許。
四、據上論結，本件原告之訴為有理由，依民事訴訟法第78條，
    判決如主文。
中    華    民    國    97    年    7     月    17    日
                  家事法庭法  官  張益銘
上列正本證明與原本無異。
如對本判決上訴應於判決送達後20日內向本院提出上訴狀，並繳
納上訴費用。
中    華    民    國    97    年    7     月    17    日
                          書記官  許白梅


司法院資訊處製作；財團法人民間司法改革基金會備份。
